【裁判字號】    99,交聲,1219
【裁判日期】    990927
【裁判案由】    違反道路交通管理處罰條例聲明異議
【裁判全文】
臺灣桃園地方法院刑事交通事件裁定    99年度交聲字第1219號
原處分機關  交通部公路總局新竹區監理所中壢監理站
異  議  人
即受處分人  甲○○
上列異議人即受處分人因違反道路交通管理處罰條例案件，對於
交通部公路總局新竹區監理所中壢監理站民國99年8 月18日所為
之壢監裁字第裁53-DB0000000號裁決聲明異議，本院裁定如下：
    主  文
原處分撤銷。
甲○○大貨車普通駕駛人駕駛普通小型車，經測試檢定酒精濃度
超過規定標準，吊扣小型車普通駕駛執照壹年，並應接受道路交
通安全講習。
    理  由
一、原處分意旨略以：異議人即受處分人甲○○（下稱異議人）
    駕駛車號KM-9912 號自用一般小客車，於民國98年12月12日
    晚間10時47分許，行經桃園縣平鎮市○○路與南豐路口前，
    為員警舉發「汽車駕駛人酒精濃度超過規定標準」之違規，
    依違反道路交通管理處罰條例第35條第1 項第1 款、第24條
    第1 項之規定，處罰鍰新臺幣（下同）49,500元，並吊扣駕
    駛執照12個月，及施以道路交通安全講習。
二、異議意旨略以：伊已經99年度壢交簡字第477 號判決，伊是
    開小轎車酒駕，而平常伊開大貨車上班，賺錢養家餬口，需
    要這份工作，請不要吊扣大貨車駕照等語。
三、按汽車駕駛人，駕駛汽車經測試檢定有酒精濃度超過規定標
    準者，處15,000元以上60,000元以下罰鍰，並當場移置保管
    該汽車及吊扣其駕駛執照1 年，並應接受道路交通安全講習
    ，道路交通管理處罰條例第24條第1 項第2 款、第35條第1
    項第1 款定有明文。
四、經查：
  (一)異議人駕駛車號KM-9912 號自用一般小客車，於98年12月12
    日晚間10時47分許，行經桃園縣平鎮市○○路與南豐路口前
    ，為警攔查後，測得吐氣所含酒精成分為每毫升1.05毫克，
    而有汽車駕駛人酒精濃度超過規定標準之違規，為異議人所
    不否認，並有舉發通知單、裁決書、本院99年度壢交簡字第
    477 號判決書在卷可按，是異議人上揭交通違規事實，應堪
    認定。
  (二)按道路交通管理處罰條例所規定之罰則本質上係屬行政罰，
    此由該條例中就交通違規行為所定法律效果包括罰鍰、記點
    、吊扣證照等行政罰觀之甚明（參照行政罰法第1 條、第2
    條將罰鍰、吊扣證照及講習等處分均定為行政罰），是違反
    道路交通管理處罰條例之裁罰事件，自有行政罰法之適用，
    合先敘明。次按94年2 月5 日公布，95年2 月5 日施行之行
    政罰法第26條規定：「一行為同時觸犯刑事法律及違反行政
    法上義務規定者，依刑事法律處罰之。但其行為應處以其他
    種類行政罰或得沒入之物而未經法院宣告沒收者，亦得裁處
    之。前項行為如經不起訴處分或為無罪、免訴、不受理、不
    付審理之裁判確定者，得依違反行政法上義務規定裁處之」
    ，其所揭示之所謂「一事不二罰」原則，探究其立法目的，
    無非以一行為同時觸犯刑事法律及違反行政法上義務規定時
    ，由於刑罰與行政罰同屬不法行為之制裁，而刑罰之懲罰作
    用較強，依刑事法律處罰即足資警惕，實無一事二罰再處行
    政罰之必要，但罰鍰以外之沒入或其他種類行政罰，因兼具
    維護公共秩序之作用，為達行政目的，行政機關仍得併予裁
    處。又此所稱「其他種類行政罰」，係指違反行政法上之義
    務應受「裁罰性」之「不利處分」而言，依行政罰法第2 條
    規定，應包括限制或禁止行為之吊扣證照處分及警告性之講
    習處分在內。查異議人同一酒醉駕車之行為，因同時另犯刑
    法第185 條之3 之公共危險罪，業經本院以99年度壢交簡字
    第477 號判決判處有期徒刑2 月確定，有臺灣高等法院被告
    前案紀錄表、上開判決在卷可按，則異議人一行為同時觸犯
    刑事法律及違反行政法上義務規定，揆諸前揭說明，自應依
    刑事法律處罰，不得更對異議人處以行政罰性質之罰鍰處分
    。
  (三)又本件異議人駕駛自用一般小客車違反道路交通管理處罰條
    例第35條第1 項第1 款之規定，本應吊扣其小型車普通駕駛
    執照1 年。惟按道路交通安全規則第61條第1 項規定：「汽
    車駕駛人取得高一級車類之駕駛資格者，應換發駕駛執照，
    並准其駕駛較低級車類之車輛，其規定如下：... 三、已領
    有大貨車駕駛執照者，得駕駛小型車、輕型機器腳踏車。..
    .」查本件異議人領有較高級之大貨車普通駕駛執照，此有
    證號查詢汽車駕駛人表在卷可按，且經換發為該等駕駛執照
    後，其他低級等車類即不再核發駕駛執照，而直接允許其得
    駕駛其他車輛，業如前揭條文規定，則異議人即無小型車普
    通駕駛執照之實體物可供吊扣。
  (四)又參酌道路交通管理處罰條例第68條已於94年12月14日修正
    ，並自95年3 月1 日施行生效，該條文原係規定：「汽車駕
    駛人因違反本條例及道路交通安全規則之規定，受吊扣或吊
    銷駕駛執照處分時，吊扣或吊銷其持有各級車類之駕駛執照
    」，修正後則係規定：「汽車駕駛人，因違反本條例及道路
    交通安全規則之規定，受吊銷駕駛執照處分時，吊銷其持有
    各級車類之駕駛執照」，與修正前比較係將原條文中「吊扣
    或」三字刪除，而僅餘現行之「吊銷」，依「明示其一，排
    除其他」之法理，現行之上開規定應係明示排除「吊扣駕駛
    執照處分時，吊扣其持有各級車類之駕駛執照」之規定，而
    僅餘「吊銷駕駛執照處分時，始吊銷其持有各級車類之駕駛
    執照」之規定。如此規定，兼顧重大違規之吊銷駕駛執照處
    分，駕駛人多係不宜再享有駕駛行為者，而吊扣駕駛執照處
    分之違規態樣相對輕微，解釋上不再一律執行各級車種駕駛
    執照之吊扣，使此類駕駛人仍保有駕駛其他車種之權利，如
    此解釋，方不致使本條僅有文字上變動之意義，亦符合立法
    者修法之意旨。是修正後即現行道路交通管理處罰條例第68
    條規定，應認當已排除「吊扣其持有各級車類之駕駛執照」
    之效力與執行方式。況若認為得吊扣行為人所持有而與該次
    駕駛違規車輛無關之其他各級車類駕駛執照，將造成同一違
    規或違法行為，因異議人持有駕駛執照種類之不同，而異其
    處分之結果，且原處分機關於異議人無小型車普通駕駛執照
    可供吊扣時，吊扣異議人所持有之大貨車普通駕駛執照，雖
    可達成限制異議人繼續駕駛小型車之目的，惟亦同時限制異
    議人駕駛其他種車輛之權利，使用之手段顯逾其所欲達到之
    目的，已欠缺比例性。
  (五)職是，異議人駕駛自用一般小客車有上開違規行為，依法所
    受之處分應為限制其駕駛自用一般小客車之權利，即僅應吊
    扣其小型車普通駕駛執照，原處分機關為吊扣其汽車駕駛執
    照（即大貨車普通駕駛執照）12個月之裁處，於法自有未合
    。至異議人所持有之駕駛執照係「多合一」之駕駛執照，並
    無小型車普通駕駛執照可供吊扣，應如何僅吊扣其小型車普
    通駕駛執照之部分，固有其困難之處，惟此屬執行方式之問
    題，尚難僅因執行上之困難，即置立法修正通過之條文於不
    顧，附此敘明。
五、綜上所述，原處分機關上開吊扣駕駛執照之行政裁罰，容有
    未洽，本院即無從予以維持；至原處分裁處異議人罰鍰49,5
    00元部分，雖未據異議人聲明異議，惟仍為異議聲明之效力
    所及，本院自得併為審酌（臺灣高等法院暨所屬法院98年法
    律座談會刑事類提案第23號研討結果意旨參照），而依前所
    述，異議人同一行為已遭刑事法律處罰後，仍裁罰異議人罰
    鍰49,500元，顯與行政罰法第26條第1 項前段、第2 項之規
    定意旨相違，亦有未恰。又因本件為一交通違規行為，罰鍰
    、吊扣處分部分與道路安全講習無從區分，自應由本院將原
    處分撤銷，自為裁罰如主文第2 項所示，以期適法。
六、依道路交通案件處理辦法第20條前段，裁定如主文。
中    華    民    國    99    年    9     月    27    日
                  交通法庭    法  官  林宜靜
以上正本證明與原本無異。
如不服本裁定，應於裁定送達後5 日內向本院提出抗告狀。
                              書記官  王明玉
中    華    民    國    99    年    9     月    29    日

司法院資訊處製作；財團法人民間司法改革基金會備份。
